臺灣高等法院刑事判決　　　　　　　　　　　　　九十三年度上訴字第一六七三號
　　上　訴　人
　　即　被　告　甲○○
右上訴人因違反水土保持法等案件，不服臺灣桃園地方法院九十二年度訴字第七四號
，中華民國九十三年二月二十六日第一審判決（起訴案號：臺灣桃園地方法院檢察署
九十一年度偵字第五五四０號、九十一年度偵字第一三三一一號），提起上訴，本院
判決如左：
    主  文
上訴駁回。
    事  實
一、甲○○於民國八十九年十一月間因違反廢棄物清理法案件，經臺灣宜蘭地方法院
    於九十年三月九日以九十年度訴字第四七號刑事判決判處有期徒刑一年二月，緩
    刑二年，於九十年四月十三日確定。又因違反廢棄物清理法案件經本院於九十一
    年三月七日以九十年度上訴字第三八八五號判處有期徒刑一年二月，上訴最高法
    院審理中（均不構成累犯）。
二、甲○○明知其並未依廢棄物清理法之規定，向廢棄物清除、處理之地方主管機關
    申請核發廢棄物清除、處理許可文件，不得從事廢棄物之清除，竟於九十一年七
    月十三日，以清運一車次收取九千元之代價，駕駛其出資使用而登記於「利國交
    通股份有限公司」所有之車號ＡＯ─三三六號營業大貨車，自北二高新店交流道
    旁之某工地，承攬而收集、載運內含有廢水泥塊、廢木頭、廢磚塊、廢玻璃、廢
    塑膠等營建混合物之建築廢棄物約二十立方米後，擬覓地傾倒，擅自從事廢棄物
    之清除業務。迄至同日晚間二十時許，因有真實姓名年籍不詳綽號「六百」之成
    年男子，經由無線電對講機連絡之方式，通知線上持綽號「大胖雄」之友人所借
    予之無線電對講機、正駕駛車號ＡＯ─三三六號營業大貨車、載運建築廢物欲尋
    地處理廢棄物之甲○○，與其他二名真實姓名不詳、各駕駛登記於「永寶交通有
    限公司所有」、未懸掛車牌之車號三Ｋ─九三二號營業大貨車（引擎號碼ＲＦ八
    ─一二四四三一號），及登記於「萬葉交通股份有限公司」所有、未懸掛車牌之
    車號ＡＯ─五０五號營業大貨車（引擎號碼ＲＦ八─一二三六九０號）、亦滿載
    建築廢棄物，導引前往桃園縣龜山鄉○○○段陳厝坑小段四三五、四六六、四三
    六之一地號等地號土地傾倒，適警員林士權、劉德仁駕車於行經桃園縣龜山鄉○
    ○路○段附近，見該三台營業大貨車載有建築廢棄物，而車身未噴有主管機關核
    發清除許可文件字號或未懸掛車牌，形跡有異，乃一路尾隨，並於車行至桃園縣
    龜山鄉大崗村二四九師營區前時，因甲○○發現有人跟隨在後，遂將所駕駛之車
    號ＡＯ─三三六號營業大貨車車燈關閉，另二名真實姓名年籍不詳之營業大貨車
    司機則見狀趁機棄車逃逸，警員林士權、劉德仁旋通知巡邏警網前來支援後，當
    場查獲甲○○前開清除廢棄物之犯行，並扣得與本案無關之甲○○所有摩托羅拉
    牌行動電話一具、及車號ＡＯ─三三六號營業大貨車、未懸掛車牌登記於「永寶
    交通有限公司」所有之車號三Ｋ─九三二號營業大貨車（引擎號碼ＲＦ八─一二
    四四三一號），及登記於「萬葉交通股份有限公司」所有之車號ＡＯ─五九五號
    營業大貨車（引擎號碼ＲＦ八─一二三六九０號），另於現場則發現挖土機一部
    等物，再通知桃園縣龜山鄉公所人員林萬忠、曾富國前往查察。
三、案經桃園縣政府警察局龜山分局分別報請臺灣桃園地方法院檢察署檢察官偵查起
    訴。
    理  由
一、認定犯罪事實之依據及理由：
    右揭事實，業據被告甲○○於警詢（見偵字第一三三一一號卷第五頁至第六頁背
    面）、偵查時（見偵字第五五四０號卷（一）第十八頁背面至第十九頁、同卷第
    七六頁背面至第七七頁背面）及原審調查、審理（見原審卷第五一頁、第六六頁
    、第一二四頁、第一三九頁、第一八五頁至第一八七頁）均坦承不諱，並於本院
    審理時為有罪之陳述，坦承當場被查獲載運廢土及木頭等語，核與證人李志卿（
    見偵字第一三三一一號卷第七四頁背面）、林萬忠（見偵字第一三三一一號卷第
    七四頁背面至第七六頁背面）、曾富國（見偵字第一三三一一號卷第七四頁背面
    至第七六頁背面）、林士權（見偵字第一三三一一號卷第七四頁背面至第七六頁
    背面）、劉德仁（見偵字第一三三一一號卷第八九頁背面至第九十頁背面）及許
    騰智（見偵字第一三三一一號卷第四四頁背面至第四六頁）之證述情節相符，並
    有桃園縣山坡地保育利用條例利用管理查報與取締案件會勘紀錄（偵字第一三三
    一一號卷第八頁，載「九十一年七月十四日八時五十分許，會勘龜山鄉大崗村二
    四九師營區前．．．有關違反廢棄物清理法部分請本鄉清潔隊卓處．．．現場查
    獲車號不明大卡兩部行為人逃逸車牌被拆走、挖土機乙部．．．另於違規傾倒場
    地出入必經之道路查獲滿載營建廢棄物大卡車乙部，車身未標示行號名稱，車號
    ＡＯ─三三六號營業大貨車」）、被告甲○○違反山坡地保育利用條例現場照片
    （見偵字第一三三一一號卷第十頁至第十四頁，顯示車號ＡＯ─三三六號營業大
    貨車車內滿載建築廢棄物）、車籍作業系統─查詢認可資料（見偵字第一三三一
    一號卷第五十頁，載車號ＡＯ─三三六號營業大貨車係登記為「萬泰交通股份有
    限公司」所有）、桃園縣警察局龜山分局大坑派出所查獲營建廢棄物現場照片黏
    貼表（見偵字第一三三一一號卷第五一頁至第五六頁）、證人曾富國所繪查獲現
    場圖（見偵字第一三三一一號卷第七九頁）附卷可稽，復有現場蒐證錄影帶一捲
    扣案可資佐證（見偵字第一三三一一號卷第十五頁，九十一年度保管字第三二七
    九號），本案事證明確，被告程世明犯行堪以認定。
二、論罪：
（一）按為有效清除、處理廢棄物，改善環境衛生，維護國民健康，公民營廢棄物清
      除、處理機構，必須具備一定之條件、具備自有設施、設置專業技術人員等（
      參見事業廢棄物貯存清除處理方法及設施標準），始得向主管機關申請核發公
      民營廢棄物清除處理機構許可文件，廢棄物清理法第四十一條第一項、第四十
      二條均有規定。此項立法目的，在於限定符合法定申請許可條件之專業機構始
      得從事廢棄物處理行為，並非容許一般欠缺專業能力之人擅自無照處理廢棄物
      。無論修正前之該法第二十二條第二項第四款或修正後第四十六條第一項第四
      款前段均設有處罰擅自貯存、清除、處理廢棄物行為之規定，所指依規定領有
      許可文件，為阻卻違法之事由一節，非謂該款僅以公民營業者作為處罰對象，
      而應認對於任何人均受其規範，否則一般人擅自清除、處理廢棄物，無法處罰
      ，當違本法為改善環境衛生、維護國民健康之旨（參見最高法院八十九年度臺
      上字第四八一四號、本院九十年度上訴字第一二四五號判決要旨）。準此，被
      告甲○○雖非公民營廢棄物清除、處理機構，仍為廢棄物清理法第四十六條第
      一項第四款處罰之對象甚明。
（二）復按廢棄物清理法第四十六條第一項第四款所規定之犯罪構成要件行為，其中
      所謂「清除」，係指一般廢棄物之收集、運輸行為。被告甲○○以每車九千元
      承攬建築廢棄物而擬前往桃園縣龜山鄉○○○段陳厝坑小段四三五、四六六、
      四三六之一地號等地號土地傾倒，而於途經桃園縣龜山鄉大崗村二四九師營區
      前時，即為警查獲，業如前述，是以被告甲○○所為，應僅係未領有廢棄物清
      除、許理許可文件，從事廢棄物之收集、運輸等清除行為，核其所為，應係犯
      廢棄物清理法第四十六條第一項第四款前段之未領有清除、處理許可文件從事
      廢棄物清除罪。公訴意旨認被告係犯違反水土保持法第三十二條第一項之在私
      人山坡地未經同意擅自處理廢棄物罪、山坡地保育條例第三十四條一項之在他
      人山坡地內擅自為廢棄物之處理罪及刑法第三百二十條第二項之竊佔罪，且上
      開三罪之間具有普通法與特別法之法規競合關係，請逕論以特別法之水土保持
      法第三十二條第一項之在私人山坡地未經同意擅自處理廢棄物罪等情，尚有未
      洽（詳後述），惟兩者之間因起訴之基本社會事實相同，起訴法條應予變更。
三、維持原判決之理由：
    原審以被告罪證明確，援引廢棄物清理法第四十六條第一項第四款規定，並審酌
    被告貪圖厚利以承攬清除建築廢棄物、惟尚未傾倒前即為警查獲，且被告已有多
    次違反廢棄物清理法前科，於前案判決後不久即再犯本案之罪，其素行不佳，顯
    不知悔悟，及其犯罪後態度等一切情狀，量處被告有期徒刑一年二月，經核其認
    事及用法，均無違誤，量刑亦甚允當。被告上訴意旨，指摘原判決量刑過重云云
    ，為無理由，應予駁回。
四、不諭知沒收之說明：
    被告甲○○所駕駛之車號ＡＯ─三三六號營業大貨車係登記於「利國交通股份有
    限公司」所有，除據被告甲○○供明在卷外，並有車號ＡＯ─三三六號營業大貨
    車車主「利國交通股份有限公司」於偵查中所具九十一年八月八日聲請發還車輛
    聲請狀及經濟部公司執照、臺北縣政府營利事業登記證、臺北縣汽車貨運商業同
    業公會會員證、行車執照（見偵字第一三三一一號卷第二五頁至第三十頁）等附
    卷可稽，前開大貨車因非屬於登記被告甲○○所有，而不得併予沒收，況被告甲
    ○○所為，並非違反水土保持法之規定，是檢察官起訴書請求併依水土保持法第
    三十二條第四項予以沒收乙節，尚非有據，應予敘明。
五、不另諭知無罪部分：
（一）公訴意旨另以：
      被告甲○○係受同案被告傅如佳（已死亡，原審判決公訴不受理）所僱用之營
      業大貨車司機，而自九十一年一月間之某日起，未經土地所有權人之同意，意
      圖為自己不法之利益，亦未擬具水土保持計畫送請主管機關桃園縣政府核定，
      竊佔上揭地段之山坡地，並密集於其上傾倒大量建築工程廢棄物，因認被告甲
      ○○係與被告傅如佳共同涉犯違反水土保持法第三十二條第一項之在私人山坡
      地未經同意擅自處理廢棄物罪、山坡地保育條例第三十四條一項之在他人山坡
      地內擅自為廢棄物之處理罪及刑法第三百二十條第二項之竊佔罪，且上開三罪
      之間具有普通法與特別法之法規競合關係，請逕論以特別法之水土保持法第三
      十二條第一項之在私人山坡地未經同意擅自處理廢棄物罪云云。
（二）起訴所憑之證據：
      公訴意旨認被告甲○○涉與同案被告傅如佳同犯前開犯行，無非以：（１）被
      告甲○○所駕駛卡車甫傾倒完畢，且卡車引擎處仍呈溫熱狀態，車斗後方有剛
      傾倒完畢，仍呈現濕潤狀之建築廢棄物，卡車車斗尚在滴水，地上泥土有輪胎
      剛輾壓過之潮濕胎痕，現場且另有用以整地之挖土機二台等情，顯見被告甲○
      ○，與當時四散逃逸之其他司機及挖土機操作者間，互有犯意聯絡及行為分擔
      。（２）被告甲○○雖辯稱係受僱於「阿狗」之人，然其始終無法提供「阿狗
      」之真實姓名年籍資料以供傳喚查證。（３）本案檢察官數度前往現場勘驗所
      見，該地點位處山區，須經過蜿蜒之爬坡山路及路寬約僅三公尺之產業道路，
      且龜山鄉公所已在該必經之產業道路旁，設立有一醒目之禁止傾倒廢棄物標誌
      ，為其認定之主要依據。
（三）被告之辯解：
      被告甲○○堅詞否認有何受僱於傅如佳之行為，於本院審理時辯稱：伊不認識
      同案被告傅如佳，也不是受他僱用，伊載的是廢土及木頭，以一車九千元之代
      價自北二高新店交流道附近之工地載運清除建築廢棄物，伊第一次進去就被查
      獲，是有傾倒在那裡沒錯等語。
（四）經查：
  １、按犯罪事實應依證據認定，無證據不得認定其犯罪事實，刑事訴訟法第一百五
      十四條第二項參照；又按認定不利於被告之事實須依積極證據，苟積極證據不
      足為不利於被告事實之認定時，即應為有利於被告之認定，最高法院三十年臺
      上字第八一六號判例參照；而事實之認定，應憑證據，如未能發現相當證據，
      或證據不足以證明，自不能以推測或擬制之方法，以為裁判基礎，最高法院四
      十年臺上字第八六號判例亦有明揭，合先敘明。
  ２、查被告甲○○與傅如佳並不認識之事實，除據被告甲○○供明在卷外，並據同
      案被告傅如佳於原審證稱：我不認識其他三被告，也不知道有這項犯行等語（
      見原審卷第四八頁），雖被告甲○○於警詢時供稱係受僱於綽號「阿狗」之人
      ，惟觀諸被告甲○○並無任何卷證資料係提及同案被告傅如佳，尚難認被告甲
      ○○清除建築廢棄物係由同案被告傅如佳所指示而有任何關連性。
  ３、次查本件被告甲○○係於北二高新店交流道旁之某不詳名稱工地以一台營業大
      貨車二十立方米九千元之代價承攬建築廢棄物後，係擬因有真實姓名年籍不詳
      綽號「六百」之成年男子經由無線電對講機連絡之方式，告知可以前往桃園縣
      龜山鄉○○○段陳厝坑小段四三五、四六六、四三六之一地號等地號土地傾倒
      ，惟於車行至桃園縣龜山鄉大崗村二四九師營區前時，即為警查獲，後再由警
      通知鄉公所人員前往查察等情，此據證人即桃園縣龜山鄉公所人員林萬忠證稱
      ：「伊任職於龜山鄉公所，負責山坡地巡查，水土保持等業務。伊於九十一年
      七月十四日早上八時多，與曾富國一起進入現場，在邊坡停有一台挖土機，及
      二台大卡車，被告被查獲之卡車是停在鐵皮工廠旁，另一部怪手停在軍碉堡內
      。他們二台車斗都是空的，但後方棄土呈現潮濕狀態，看來是剛倒的。現場卡
      車車牌位置纏有鐵絲，且都無車牌，七月十四日當天車子方尚有車號噴漆，但
      七月十五日上午去看，噴漆被刮掉了，且車子有被移動等語（見偵字第一三三
      一一號卷第七四頁背面至第七六頁背面）；及證人即桃園縣龜山鄉公所人員曾
      富國證稱：當天晚上並未進入到傾倒現場，只於被告被查獲地點，被告砂石車
      ，已通過路口設有禁止傾倒廢棄物位，並進了未舖設柏油之泥土產業道路。（
      見偵字第一三三一一號卷第七四頁背面至第七六頁）。
  ４、另證人即承辦警員林士權證稱：當天我與所長劉德仁開自小客車，經龜山忠義
      路二段看見二、三台砂石車載廢土跟隨貨車後走，當時緊跟著甲○○駕之貨車
      他的貨車前另有一台貨車，開到陸軍四九師軍營旁，甲○○將貨車停在空曠之
      柏油路旁，前去攔下叫他下車．．．甲○○車應還未進到產業道路，是停在鐵
      皮工廠旁邊，因我們後來要求被告駕車進去查看，因產業道路有很多坑洞，一
      般轎車無法進入等語（見偵字第一三三一一號卷第七四頁背面至第七六頁）；
      及證人即龜山坪頂所長劉德仁證稱：因我們開自用車，對方沒發覺，一路跟至
      陸軍四九師附近，經常被傾倒廢棄物之地點去。當時跟著二輛砂石車，都是藍
      色。前面那台亦是與甲○○所駕貨車相同車型，是藍色車頭的日產牌卡車。因
      該路小車進不去，請甲○○載我去他們傾倒的地點，當時林士權留在外面沒進
      去，進去後發現現場有二台卡車，及一台挖土機，當時未見到停在碉堡內挖土
      機。可以確定裡面二台卡車其中一台是與甲○○一起去，因我當時有去摸車頭
      引擎還是熱的，且輪胎痕是呈現周園泥土潮濕狀態，車斗內東西全部倒在地上
      車斗還在滴水，地上建築廢棄物亦是潮濕狀態，顯然看得出來是剛倒的，晚上
      也看得很清楚等語（見偵字第一三三一一號卷第八九頁背面至第九十頁背面）
      ，並有桃園縣山坡地保育利用條例利用管理查報與取締案件會勘紀錄（參見偵
      字第一三三一一號卷第八頁），顯見被告甲○○擬傾倒建築廢棄物之地點，是
      否與同案被告傅如佳、張連武、吳俊彥所處理廢棄物地點之桃園縣龜山鄉○○
      ○段員林坑小段六八地號土地完全相同，已非無疑，從而檢察官起訴所憑「桃
      園縣山坡地保育利用管理查報與取締案件會勘紀錄」一件尚難執為被告甲○○
      與同案被告傅如佳有共同犯意之聯絡甚明。
  ５、再查被告甲○○係夥同二名真實姓名年籍不詳之成年男子，各駕駛營業大貨車
      擬前往桃園縣龜山鄉○○○段陳厝坑小段四三五、四六六、四三六之一地號土
      地傾倒，惟彼此間係各自收集、運輸建築廢棄物而經由無線電對講機之聯絡至
      同址傾倒，已難認各自間有何就收集、運輸建築廢棄物間有何共有犯意之聯絡
      及行為之分擔，自非共同正犯，且被告甲○○係在桃園縣龜山鄉大崗村二四九
      師營區前時即為警查獲，自難以推論被告甲○○與傅如佳有共同之犯意聯絡。
  ６、另當天現場所查扣之被告甲○○所駕駛車號ＡＯ─三三六號營業大貨車係登記
      於「利國汽車貨運股份有限公司」，此有車號ＡＯ─三三六號營業大貨車車主
      「利國交通股份有限公司」於偵查中所具九十一年八月八日聲請發還車輛聲請
      狀及經濟部公司執照、臺北縣政府營利事業登記證、臺北縣汽車貨運商業同業
      公會會員證、行車執照等在卷可稽（見偵字第一三三一一號卷第二五頁至第三
      十頁），另未懸掛車牌之車號三Ｋ─九三二號營業大貨車（引擎號碼ＲＦ八─
      一二四四三一號）及未懸掛車牌之車號ＡＯ─五九五號營業大貨車（引擎號碼
      ＲＦ八─一二三六九０號）則係分別登記為「永寶交通有限公司」及「萬葉交
      通股份有限公司」所有等情，則有公路監理電子閘門二紙、車籍作業系統─查
      詢認可資料二紙在卷可佐（見偵字第一三三一一號卷第四九頁至第五十頁，載
      車號三Ｋ─九三二號營業大貨車引擎號碼ＲＦ八─一二四四三一號登記車主係
      「永寶交通有限公司」，車號ＡＯ─五九五號營業大貨車引擎號碼ＲＦ八─一
      二三六九０號登記車主為「萬葉交通股份有限公司」），雖其中未懸掛車牌之
      車號三Ｋ─九三二號營業大貨車引擎號碼ＲＦ八─一二四四三一號登記車主「
      永寶交通有限公司」者，同案被告傅如佳於警訊中供稱係其所出資而登記於「
      永寶交通有限公司」等情（見偵字第一三三一一號卷第三九頁背面至第四一頁
      ），惟同案被告傅如佳復同時陳稱根本不認識同時查扣之未懸掛車牌之車號Ａ
      Ｏ─五九五號營業大貨車（引擎號碼ＲＦ八─一二三六九０號）之實際所有權
      人許騰智（見偵字第一三三一一號卷第四一頁），益徵被告甲○○所辯各營業
      大貨車司機同業係各自利用無線電對講機聯繫可以傾倒廢棄物之地點，其並不
      認識同案被告傅如佳，亦非受同案被告傅如佳僱用乙節，尚非無據，尚無從執
      此遽論被告甲○○係受僱於傅如佳駕駛大貨車前往山坡地傾倒廢棄物。
  ７、末查檢察官雖曾二度前往現場履勘，此有臺灣桃園地方法院檢察署檢察官勘驗
      筆錄（見偵字第五五四０號卷（一）第六六頁至第六六頁背面、第八九頁），
      而認「唯一得以進入之道路，係一段路寬約僅三公尺之產業道路，且途經多處
      轉彎，因此大型車輛行駛進入該處，僅能以緩慢之車速行進，而龜山鄉公所已
      在該必經之產業道路旁，設立有一醒目之禁止傾倒廢棄物標誌，任何人行經該
      處，必然可藉由該標誌，獲知此一訊息，況廢棄物不得任意加以傾倒，已屬眾
      所周知之常識」，惟此僅足以認定被告甲○○違反廢棄物清理法第四十六條第
      一項第四款前段犯行，尚不足以推論被告甲○○係受同案被告傅如佳所僱用。
（五）綜上所述，此部分尚難認被告甲○○係受同案被告傅如佳所僱用，而應認被告
      甲○○與同案被告傅如佳一同涉犯違反水土保持法第三十二條第一項之在私人
      山坡地未經同意擅自處理廢棄物罪之犯行，因被告甲○○僅清除廢棄物尚未傾
      倒之際即為警所查獲，準此，檢察官起訴意旨認被告甲○○涉犯在私人山坡地
      未經同意擅自處理廢棄物罪，容有誤會，但公訴人既請求與前述犯行論以一罪
      ，對於同一起訴對象事實，無從割裂而為裁判，爰就此部分不另諭知無罪。
六、適用之法律：
    刑事訴訟法第三百六十八條。
本案經檢察官朱兆民到庭執行職務。
中　　　華　　　民　　　國　　九十三　　年　　　七　　　月　　二十九　　日
                              臺灣高等法院刑事第八庭
                                  審判長法  官  陳  祐  治
                                        法  官  王  炳  梁
                                        法  官  陳  晴  教
右正本證明與原本無異。
如不服本判決，應於收受送達後十日內向本院提出上訴書狀，其未敘述上訴之理由者
並得於提起上訴後十日內向本院補提理由書（均須按他造當事人之人數附繕本）。
                                        書記官  郭  台  發
中　　　華　　　民　　　國　　九十三　　年　　　七　　　月　　三十  　　日
附錄：本案論罪科刑法條全文
廢棄物清理法第四十六條第一項第四款：
有下列情形之一者，處一年以上五年以下有期徒刑，得併科新臺幣三百萬元以下罰金
：
四  未依第四十一條第一項規定領有廢棄物清除、處理許可文件，從事廢棄物貯存、
    清除、處理，或未依廢棄物清除、處理許可文件內容貯存、清除、處理廢棄物。
